---
title: "Analise_Correlacao-e-Regressao"
author: "Huggo Parcelly - Victor Paiva"
date: "2023-02-06"
output: pdf_document
---

# Analise de Correlação e Regressão Linear Simples

O seguinte trabalho tem o objetivo de avaliar os fatores relacionados ao baixo peso de recem nascidos, utilizando o conjunto de dados de saúde e desenvolvimento da criança.

Para tal foi realizado os seguintes passos.

## Carregar e Instalar os pacotes utilizados no estudo.

```{r}

if(!require(pacman)) install.packages("pacman")
library(pacman)

if(!require(haven)) install.packages("haven")
library(haven)

pacman::p_load(dplyr, ggplot2, car, rstatix, lmtest, ggpubr)

```

## Leitura, visualização e organização dos dados

```{r}
getwd()
dadosBase <- read_dta("chdsmetric.dta")
View(dadosBase)           # Visualizacao dos dados em janela separada

```

Contudo, utilizou-se apenas quatro colunas da tabela. Sendo 'bwtkg' a coluna de referência para realizar as correlações com as colunas 'gestwks', 'mageyrs' e 'mheightcm'. Portanto, foi feita a filtragem retornando apenas as colunas de interesse.

```{r}

dados <- select(dadosBase, bwtkg, gestwks, mageyrs, mheightcm)

View(dados)
glimpse(dados)        # Para visualizacao de um resumo dos dados

dados

```

## Analise de Correlação

### Análise Exploratória entre BWTKG e GESTWKS

```{r}
dadosGest <- select(dados, bwtkg, gestwks)

ggplot(dadosGest, aes(x=bwtkg, y=gestwks)) + 
  geom_point()

pairs(dadosGest)

# Estimativa do coeficiente de correlacao (linear) entre duas variaveis numericas:
cor(dadosGest)

cor.result <- cor.test(dadosGest$bwtkg, dadosGest$gestwks)

cor.result

limInferior <- round(cor.result$conf.int[1],2)
limInferior

limSuperior <- round(cor.result$conf.int[2],2)
limSuperior

```

Portanto, após analisar as informações obtidas a partir da inferência sobre uma possível existência de associação entre 'bwtkg' e 'gestwks', realizada através dos cálculos do coeficiênte de confiança e teste de hipótese. Verificou-se que com 95% de confiança o verdadeiro coeficiente de correlação linear está entre 0.36 e  0.49. Como este intervalo não tem correlação nula, ou seja, não passa pelo valor 0, pode-se concluir com 95% de confiança que existe associação linear e positiva entre estas duas variáveis em estudo.

Ao aplicar o teste de hipótese, conclui-se que existe associação linear positiva entre as duas variáveis, de forma que quanto maior o tempo de gestação(gestwks) maior o peso dos recém nascidos(bwtkg). (r= 0.43; df=678; t=12.26; p < 2.2e-16).

Sendo a correlação estimada r = 0.43, pode-se dizer que existe ((0.43)^2 = 0.1849) 18.5% de variância compartilhada entre as variáveis. Sendo assim, através dessas duas estimativas pode-se afirmar que a intensidade da correlação linear pode ser considerada moderada.

### Análise Exploratória entre BWTKG e MAGEYRS

```{r}
dadosMage <- select(dados, bwtkg, mageyrs)

ggplot(dadosMage, aes(x=bwtkg, y=mageyrs)) + 
  geom_point()

pairs(dadosMage)

# Estimativa do coeficiente de correlacao (linear) entre duas variaveis numericas:
cor(dadosMage)

cor.result <- cor.test(dadosMage$bwtkg, dadosMage$mageyrs)

cor.result

limInferior <- round(cor.result$conf.int[1],2)
limInferior

limSuperior <- round(cor.result$conf.int[2],2)
limSuperior

```

Após analisar as informações obtidas a partir da inferência sobre uma possível existência de associação entre 'bwtkg' e 'mageyrs', realizada através dos cálculos do coeficiênte de confiança e teste de hipótese. Verificou-se que com 95% de confiança o verdadeiro coeficiente de correlação linear está entre -0.074 e  0.076. Este intervalo tem correlação nula, ou seja, a correlação passa pelo valor 0, assim pode-se concluir com 95% de confiança que não existe correlação entre as duas variáveis em estudo.

Ao aplicar o teste de hipótese, conclui-se que não existe associação linear, pois o coeficiênte de correlação se aproxima bastante do zero (r= 0.00096; df=678; t=0.025; p < 0.9801).

Sendo a correlação estimada r = 0.00096, pode-se dizer que existe ((0.00096)^2 = 0.000000922) ~ 0.00% de variância compartilhada entre as variáveis. Sendo assim, através dessas duas estimativas pode-se afirmar que a intensidade da correlação linear pode ser considerada inexistente.

### Análise Exploratória entre BWTKG e MHEIGHTCM

```{r}
dadosHeight <- select(dados, bwtkg, mheightcm)

ggplot(dadosHeight, aes(x=bwtkg, y=mheightcm)) + 
  geom_point()

pairs(dadosHeight)

# Estimativa do coeficiente de correlacao (linear) entre duas variaveis numericas:
cor(dadosHeight)

cor.result <- cor.test(dadosHeight$bwtkg, dadosHeight$mheightcm)

cor.result

limInferior <- round(cor.result$conf.int[1],2)
limInferior

limSuperior <- round(cor.result$conf.int[2],2)
limSuperior

```

Após analisar as informações obtidas a partir da inferência sobre uma possível existência de associação entre o peso do bebe e a altura da mãe, realizada através dos cálculos do coeficiênte de confiança e teste de hipótese. Verificou-se que com 95% de confiança o verdadeiro coeficiente de correlação linear está entre 0,13 e  0.27. Como este intervalo não tem correlação nula, ou seja, não passa pelo valor 0, pode-se concluir com 95% de confiança que existe associação linear e positiva entre estas duas variáveis em estudo.

Ao aplicar o teste de hipótese, conclui-se que existe associação linear positiva entre as duas variáveis, de forma que quanto maior a altura da mãe(mheightcm) maior o peso dos recém nascidos(bwtkg). (r= 0.2025; df=678; t=5.39; p < 9.968e-08).

Sendo a correlação estimada r = 0.2025, pode-se dizer que existe ((0.2025)^2 = 0,041) 4.1% de variância compartilhada entre as variáveis. Sendo assim, através dessas duas estimativas pode-se afirmar que a intensidade da correlação linear pode ser considerada fraca.

## Analise de Regressão Linear